臺灣板橋地方法院民事判決　　　　　　 100年度重訴字第75號
原　　　告　李林現
訴訟代理人　莊志成律師
　　　　　　林樹旺律師
被　　　告　林志忠
　　　　　　李學益
共　　　同
訴訟代理人　凌見臣律師
複 代 理人　郭佳瑋律師
上列當事人間請求損害賠償事件，經本院於民國100 年6 月30日
言詞辯論終結，判決如下：
    主    文
被告林志忠、李林學應各給付原告新臺幣肆佰零肆萬貳仟伍佰零
貳元，及被告林志忠自民國一百年一月八日起至清償日止，按年
息百分之五計算之利息；被告李學益自民國一百年一月十二日起
至清償日止，按年息百分之五計算之利息。
訴訟費用由被告負擔。
本判決第一項，原告以新臺幣壹佰參拾肆萬柒仟伍佰零壹元分別
為被告林志忠、李林學供擔保後得假執行；惟被告林志忠、李林
學於執行程序前以新臺幣肆佰零肆萬貳仟伍佰零貳元為原告供擔
保後，得免為假執行。
    事實及理由
壹、程序方面：
  (一)按訴狀送達後，原告不得將原訴變更或追加他訴，但擴張或
    減縮應受判決事項之聲明者，不在此限，民事訴訟法第255
    條第1 項第3 款定有明文。查原告原起訴請求被告林志忠、
    李學益應給付原告新臺幣（下同）3,801,228 元，及自起訴
    狀繕本送達之翌日起至清償日止，按年息5％ 計算之利息（
    見本院卷第3頁）。嗣於民國100年6 月30日具狀擴張聲明為
    請求被告林志忠、李學益應給付原告4,042,502 元，及自起
    訴狀繕本送達之翌日（被告林志忠為100 年1月8日、被告李
    學益為同年月12日）起至清償日止，按年息5％ 計算之利息
    （見本院卷第130 頁）。按上述訴之變更僅單純就訴之聲明
    為擴張，核與前揭說明相符，應予准許，合先敘明。
貳、實體方面：
一、原告起訴主張：
  (一)被告林志忠、李學益與訴外人即原告之子女李英資、李玲玲
    、李詵詵、李英郎、李英才、李彬彬及李英豪等七人，於95
    年7 月27日簽立約定書（下稱系爭約定書），約定第一階段
    由李英資等七人就共有坐落臺北縣蘆洲市○○段904 （下稱
    系爭土地）、909、910、911、938、902及908地號等七筆土
    地之應有部分，以該約定書附件所示之價格計4,461,244 元
    ，與其餘共有人即被告林志忠、李學益將上開土地所有權全
    部出售予訴外人即買受人葉連興、李清萬等人，而李英資等
    七人另應將所持有之同段907 地號土地持分以公告現值計價
    移轉登記為被告所有，並約定第二階段由被告林志忠、李學
    益以相同交易條件將系爭土地內79.76平方公尺及同段907地
    號內181.02平方公尺之土地持分出售予原告，縱然屬第三人
    利益契約，亦無被告抗辯業已撤銷可言。
  (二)嗣訴外人李英資等七人即依上開第一階段之約定履行，其中
    907 地號土地移轉登記為原告林志忠所有，系爭土地等七筆
    土地之應有部分亦依約定分別於96年6 月13日及同年月14日
    移轉登記為原告林志忠或其指定之葉連興等人所有，原告為
    履約更與訴外人李英資等七人於95年11月27日將其所有三重
    區○○段土地之應有部分出售予訴外人李英資等七人。詎被
    告等竟不依約定履行第二階段之義務，迭經催告未果，更於
    99年4月6日由訴外人葉連興、李清萬等人以買賣為原因分別
    移轉登記為李兩平、李健隆、李連聰、李鐘銘、陳芳信等五
    人所有，並由其等五人於翌日設定872,400,000 元抵押權予
    臺灣中小企業銀行。嗣經本院以98年度重訴字第221 號判決
    被告勝訴，兩造並於上訴審成立訴訟上和解。
  (三)被告既有移轉系爭土地予原告之義務，竟未依約履行，是原
    告自得依約以系爭土地現值向被告請求賠償原告未能依約取
    得系爭土地應有部分面積79.76平方公尺所受之損害，計8,0
    85,004元，並由被告林志忠、李學益各給付上開金額之二分
    之一等語，並聲明如主文第1 項所示；願供擔保請准宣告准
    予假執行。
二、被告則以：
  (一)系爭約定書第3 條係有關利益第三人契約之約定，因訴外人
    李英資及李英才於原告表示享受其利益之意思前，即分別於
    96年9月10日簽立承諾書及協議書，同年9月29日簽立承諾書
    及土地買賣契約書，將該利益第三人契約撤銷，故該利益第
    三人契約自始不生效力。
  (二)且系爭約定書簽立後，截至原告提起本件訴訟前，均未表示
    享受其利益而為購買系爭土地之意思表示，是於原告提起本
    件訴訟前，該利益第三人契約尚未生效。縱認被告等仍須依
    系爭約定書履行而負給付不能之損害賠償責任，惟原告購入
    系爭土地並非為以投資轉售獲利為目的，則其對系爭土地之
    預期利益並無客觀之確定性，不能逕以被告等出售系爭土地
    之價值計算所失利益，並聲明駁回原告之訴；如受不利益之
    判決，願供擔保請准宣告免為假執行。
三、兩造所不爭執之事實：
  (一)被告等前曾於95年7 月27日與訴外人李彬彬、李詵詵、李英
    才、李英資、李玲玲、李英郎、李英豪等七人簽訂系爭約定
    書，乃一第三人利益契約。
  (二)被告等前曾於96年9 月10日與訴外人李英資分別簽立承諾書
    及協議書。
  (三)被告等前曾於96年9 月29日與訴外人李英才分別簽立承諾書
    及土地買賣契約書。
  (四)被告林志忠將系爭地號土地以每坪143,141 元出售予訴外人
    葉連興，訴外人葉連興遂將該地轉售予訴外人李芳玲、李清
    萬、黃買及游振德等四人，嗣後，訴外人李芳玲、李清萬、
    黃買及游振德等四人將該地以每坪52萬元再轉售予訴外人李
    兩平、李健隆、李連聰、李鐘銘及陳芳信等五人。故系爭地
    號之土地現為訴外人李兩平、李健隆、李連聰、李鐘銘及陳
    芳信等五人所有。
四、本件爭點之爭點，厥為：(一)系爭約定書第三項有關利益第三
    人契約之約定是否已因被告等與訴外人李英才、李英資簽立
    承諾書而將系爭約定書撤銷之，而自始不生效力？(二)原告是
    否受有損害，其損害額度為何？
  (一)系爭約定書第三項有關利益第三人契約之約定是否已因被告
    等與訴外人李英才、李英資簽立承諾書而將系爭約定書撤銷
    之，而自始不生效力？
  1.按民法第269條第1項規定之第三人利益契約，重在第三人取
    得直接請求給付之權利。倘要約人與債務人未約定使第三人
    取得該債權者，固僅為當事人與第三人間之「指示給付關係
    」，而非該條項所稱之第三人利益契約。惟審認契約是否有
    以使第三人取得該債權為標的，並不以明示為必要，祇要依
    契約之目的及周圍之情況，可推斷當事人有此法效之意思為
    已足。於此情形，除審究其契約是否為第三人利益而訂立外
    ，尚可考量契約訂定之本旨，是否由第三人自己行使權利，
    較諸僅由要約人行使權利，更能符合契約之目的，債務人對
    第三人為給付是否基於要約人亦負擔相當之給付原因暨要約
    人與第三人間之關係，並分就具體事件，斟酌各契約內容、
    一般客觀事實、工商慣例、社會通念等相關因素，探究訂約
    意旨之所在及契約目的是否適合於使第三人取得權利，以決
    定之（97年度台上字第2694號判決意旨參照）。
  2.查訴外人李英資、李英才前於96年9月10日、96年9月29 日
    與被告林志忠、李學益分別簽立之承諾書第一項係載明：「
    一95.2.20約定書95.7.27約定書雙方同意解除甲方（即
    李英資）履約義務，另成立協議書履行」（見本院卷第57頁
    ）、「一95.2.20約定書95.7.27約定書雙方同意解除甲
    方（即李英才）履約義務，另成立協議書履行」（見本院卷
    第60頁）等字樣以觀，顯見僅係變更訴外人李英資、李英才
    之履行義務，惟遍觀前揭二份承諾書及協議書、土地買賣契
    約書之內容，均未變更或撤銷系爭約定書所載第三項：「第
    二階段：乙方同意以相同之交易條件，將等值之民權段904
    地號（79.76平方公尺，即系爭土地）與907地號（181.02平
    方公尺）土地出售予買主李林現（即原告）。交付價金之方
    式同上」之約定，此均有前揭承諾書、協議書、土地買賣契
    約書、系爭約定書附卷足稽（見本院卷第6頁、第57頁-第65
    頁），由是可知，第三人利益契約並未撤銷，故訴外人李英
    資、李英才分別於96年9月10日、96年9月29日與被告林志忠
    、李學益簽立之承諾書並無合意將上開約定書之第三人利益
    契約撤銷之意。第三人即原告即因契約之有效成立而取得對
    債務人即被告林志忠、李學益直接請求給付之權利。此項權
    利，因第三人即原告起訴表示享受其利益之意思而確定，亦
    即一經第三人即原告表示享受其利益之意思，當事人即不得
    變更其契約或撤銷之甚明。
  3.又本件原告主張訴外人李英資等七人依系爭約定書履行第一
    階段後，即與原告於同年11月27日簽訂土地買賣契約書，由
    原告將所有坐落於新北市○○區○○段第465、482、506、
    519、476地號等五筆土地之應有部分，以當年度土地公告現
    值計11,666,894元價格出售予訴外人李英資等七人，俟李英
    資等人自林志忠及其指定人取得價金後，即由原告委由訴外
    人李英豪通知其他子女給付原告價金，並由李英豪於95年12
    月初將相關買賣土地及計算之價金分別以傳真通知訴外人李
    英資等人，囑將其等應付價金匯至原告在台北市士林區中正
    郵局之帳戶，訴外人李英資及李英才則分別於同年12月6 日
    及8日將其二人各應付1,666,700元之價金匯至原告帳戶等語
    ，業據原告提出土地買賣契約書、匯款通知書、存摺內頁、
    永豐銀行匯款委託書、第一商業銀行匯款申請回條等件附卷
    為憑（見本院卷第85頁- 第90頁），觀前揭土地買賣契約書
    訂約日期確載明「中華民國九十五年十一月二十七日」之日
    期，而匯款通知書其上亦有：「請將土地價金00000000/7＝
    1,666,700匯至媽帳號（士林中正郵局000000-0，帳號00000
    0-0） 」等字樣，嗣並由訴外人李英資、李英才分別於95年
    12月6日及8日匯款1,666,700 元之事實，其證據業如前述，
    顯見被告與訴外人李英資等七人簽訂系爭約定書時，原告不
    僅已與訴外人李英資等七人達成出售新北市○○區○○段土
    地予訴外人李英資等人，及取得向被告林志忠購買系爭土地
    權利之合意，復就系爭約定書所取得之利益已向訴外人李英
    資等七人及被告林志忠、李學益為享受契約利益之表示，益
    徵系爭約定書簽訂後，原告及訴外人李英資等人已於95年11
    月、12月間依系爭約定書之內容履行。從而，縱被告等所提
    承諾書、協議書及土地買賣契約書為真正，惟其訂定日期（
    96年9月10日、96年9月29日）均在原告表示享受契約利益之
    後，要無被告所辯該利益第三人契約自始不生效力之情。準
    此，原告所為被告林志忠、李學益應依系爭約定書第3 條約
    定，以相同條件將等值之系爭土地辦理移轉登記予原告所有
    之主張，應屬有據。
  (二)原告是否受有損害，其損害額度為何？
  1.按「第三人利益契約係約定債務人向第三人為給付之契約，
    第三人有向債務人直接請求給付之權利，於債務人不履行債
    務時，對於債務人有債務不履行之損害賠償請求權。而債權
    人亦有請求債務人向第三人為給付之權利，於債務人不履行
    向第三人為給付之義務時，對於債務人自亦有債務不履行之
    損害賠償請求權。惟此二者，具有不同之內容，即第三人係
    請求賠償未向自己給付所生之損害；而債權人則祗得請求賠
    償未向第三人為給付致其所受之損害。」（最高法院八十三
    年度台上字第八三六號判例要旨參照），系爭約定書第3 條
    為向原告為給付之第三人利益契約，誠如上述，則被告林志
    忠、李學益即如有債務不履行之情事，原告自得本於系爭約
    定書，向被告林志忠、李學益請求債務不履行之損害賠償。
  2.次按，民法第216條第1項規定，損害賠償，除法律另有規定
    或契約另有訂定外，應以填補債權人所受損害及所失利益為
    限。所謂所受損害，即現存財產，因損害事實之發生而減少
    ，屬於積極的損害。所謂所失利益，即新財產之取得，因損
    害事實之發生而受妨害，屬於消極的損害（最高法院77年度
    台上字第2455號判決意旨參照）。第按，物因侵權行為而受
    損害，請求金錢賠償，其有市價者，應以請求時或起訴時之
    市價為準。蓋損害賠償之目的在於填補所生之損害，其應回
    復者，並非「原來狀態」而係「應為狀態」，應將損害事故
    發生後之變動狀況考慮在內。故其價格應以加害人應為給付
    之時為準，被害人請求賠償時，加害人即有給付之義務。算
    定被害物價格時，應以起訴時之市價為準，被害人於起訴前
    已曾為請求者，以請求時之市價為準。惟被害人如能證明在
    請求或起訴前有具體事實，可以獲得較高之交換價格者，應
    以該較高之價格為準。因被害人如未被侵害，即可獲得該項
    利益，此未獲得之利益即係因侵權行為所受之消極損害（最
    高法院92年度台上字第829號判決意旨參照）。
  3.本件被告林志忠、李學益因上開債務不履行之行為致原告受
    有損害，已如前述，故依前揭規定，被告林志忠、李學益自
    應負損害賠償責任。關於系爭土地之市價，因原告前曾於99
    年11月9 日以台北仁杭郵局第001173號存證信函催告被告林
    志忠、李學益履行系爭約定書第3 條約定未果，有前揭存證
    信函在卷足徵（見本院卷第31頁- 第32頁）從而，本件原告
    以被告等於98年10月30日與訴外人李兩平等人簽訂之土地買
    賣契約書第1 條「買賣標的」所載：「臺北縣蘆洲市○○段
    住宅區（單價新臺幣52萬元/坪）」計算系爭土地（面積79.
    76平方公尺）之買賣價金12,546,248元（計算式：每坪52萬
    元×79.76平方公尺×0.3025＝12,546,248 元），自無不合
    。準此，上開買賣價金於扣除原告原依約應給付之系爭土地
    買賣價金4,461,244 元後，即為原告因被告違反系爭約定書
    所受之損害金額8,085,004元（計算式：12,546,248元-4,46
    1,244元＝8,085,004元），並應由被告林志忠、李學益二人
    各給付1/2即4,042,502元（計算式：8,085,004元×1/2＝4,
    042,502元）。
五、綜上所述，原告主張被告有違系爭約定書，將系爭土地出賣
    他人，乃因可歸責於債務人之事由，致給付不能為可採，被
    告所辯俱無可取。從而，原告依系爭約定書第3 條及民法第
    269條第1項、第226條第1項規定，請求被告林志忠、李學益
    各賠償4,042,502元，及分如主文第1項後段所示之利息，即
    屬有據，應予准許。
六、原告陳明願供擔保，聲請宣告假執行，被告亦陳明願供擔保
    ，請求宣告免為假執行，均無不合，爰分別酌定相當之擔保
    金額，予以准許如第3項所示。
七、本件判決基礎已臻明確，兩造其餘攻擊防禦方法及舉證，於
    判決結果無影響，毋庸一一論列，附此敘明。
八、訴訟費用負擔之依據：民事訴訟法第78條、第85條第1 項本
    文。
中    華    民    國    100    年    7    月    29    日
                  民事第二庭    法  官  吳振富
以上正本係照原本作成。
如對本判決上訴，須於判決送達後20日內向本院提出上訴狀。
中    華    民    國    100    年    7    月    29    日
                                書記官  吳語杰